【裁判字號】    95,簡上,1143
【裁判日期】    951213
【裁判案由】    業務過失傷害
【裁判全文】
臺灣高雄地方法院刑事判決            95年度簡上字第1143號
上  訴  人
即  被  告  甲○○
選任辯護人  邱江隆律師
上列上訴人因過失傷害案件，不服本院高雄簡易庭95年度簡字第
1682號中華民國95年8月日第一審簡易判決（聲請簡易判決處刑
案號：95年度偵字第4007號），提起上訴，本院管轄之第二審合
議庭判決如下：
    主  文
原判決撤銷。
甲○○從事業務之人，因業務上之過失傷害人，處有期徒刑陸月
，如易科罰金，以銀元參佰元即新臺幣玖佰元折算壹日。
    事  實
一、甲○○係高雄縣岡山鎮○○路37-1號煒業企業有限公司之實
    際負責人，為從事業務之人，對於其僱用之勞工，應建立適
    當之工作環境，以預防職業災害。於民國 (下同)93 年10月
    11日上午11時30分許，在高雄縣岡山鎮○○路37-1號煒業企
    業有限公司工場內，囑員工乙○○合力搬動重達一百餘公斤
    之鉚釘機時，應注意合其二人之力並無法負荷機器之重量，
    應以適當之工具輔助搬運，並採取適當之防護措施，且當時
    無不能注意之情形，竟疏未注意上開情事，仍採取徒手搬運
    之方式，與乙○○合力搬動上開鉚釘機，致搬運期間，因甲○○一時鬆手而機器傾倒並壓住乙○○雙腳，造成乙○○受
    有雙側膝足挫傷、左小腿擦傷、第12胸椎、第5 腰椎壓迫性
    骨折等之傷害。
二、案經乙○○訴由高雄縣政府警察局岡山分局報告臺灣高雄地
    方法院檢察署檢察官聲請簡易判決處刑。
    理  由
壹、證據能力方面；
    按「被告以外之人於審判外之言詞或書面陳述，除法律有規
    定者外，不得作為證據。」刑事訴訟法第159 條第1 項固定
    有明文。惟按，「被告以外之人於審判外之陳述，雖不符前
    4 條之規定，而經當事人於審判程序同意作為證據，法院審
    酌該言詞陳述或書面陳述作成時之情況，認為適當者，亦得
    為證據。當事人、代理人或辯護人於法院調查證據時，知有
    第159 條第1 項不得為證據之情形，而未於言詞辯論終結前
    聲明異議者，視為有前項之同意。」刑事訴訟法第159 條之
    5 亦規定甚明。本件告訴人乙○○提出之高雄縣立岡山醫院
    、財團法人義大醫院診斷證明書長庚醫院診斷證明書各1 紙
    ，雖屬被告以外之人於審判外之書面陳述，惟被告於本院調
    查證據時，知有上情而未於言詞辯論終結前聲明異議，本院
    審酌上開診斷證明書作成時，較無人情施壓或干擾，亦無不
    當利誘之情形，認為以之作為本案之證據亦屬適當，是其提
    出之高雄縣立岡山醫院、財團法人義大醫院各1 紙，依刑事
    訴訟法第159 條之5 之規定，自得為證據。
貳、實體部分：
一、訊據被告甲○○固坦承於上揭時、地，與告訴人乙○○合力
    搬運重達一百餘公斤之鉚釘機，搬運期間機器傾倒並壓住乙○○雙腳，造成乙○○受有雙側膝足挫傷、左小腿擦傷、第
    12胸椎、第5腰椎壓迫性骨折等之傷害之事實不諱，惟矢口
    否認有何業務過失致傷害之犯行，辯稱：搬運鉚釘機並不是
    伊的業務範圍，再者，在搬運過程中，鉚釘機會傾倒，可能
    是地板不平才造成，並不是伊與告訴人2 人的力量不夠所致
    ，伊並無過失等語。
二、經查：
(一)、證人即煒業企業有限公司前職員丙○○於本院95年11月28
      日審理時證稱：「 (檢察官問：被告在煒業公司擔任何職
      務？)( 證 人丙○○答：我只知道他是老闆。)」 、「(
      檢察官問：他平常都會在公司作甚麼事？)( 證 人丙○○
      答：我們有分樓上樓下，樓上是他弟弟，樓下是他負責，
      他都跟我們一起工作。)」 、「 (檢察官問：被告算是你
      們一樓的最高負責人？)( 證 人丙○○答：是。)」 。證
      人即告訴人乙○○於本院同日審理時亦證稱：「 (檢察官
      問：你們公司的負責人？)( 證 人乙○○答：原來是許發
      ，是甲○○的父親，現在我不曉得是誰。)」 、「 (檢察
      官問：你任職的時候負責人是許發？)( 證 人乙○○答：
      是。)」 、「檢察官問：被告甲○○在煒業公司有做麼工
      作？)( 證 人乙○○答：我們都稱他『大漢仔老闆』（台
      語），他是許發的大兒子，二兒子我們就叫小老闆，因為
      許發年紀稍大，很少到公司來。)」 、「 (檢察官問：你
      剛說小老闆都是負責二樓，甲○○負責一樓？)( 證 人乙○○答：是。甲○○一樓、二樓他是跑來跑去。)」 、「
       (檢察官問：所以被告是煒業公司現場負責人？)( 證 人
      乙○○答：是。)」 等語 (見當日審判筆錄)， 足見被告
      於本件事故發生之時，確係煒業企業有限公司之實際負責
      人，其屬從事業務之人，應堪認定。
(二)、證人郭清發於本院同日審理時證稱：「 (檢察官問：你平
      常被叫去搬運機器(指 鉚釘機)的 頻率有多高？)( 證 人
      郭清發答：一個月至少都有一、兩次。)」 等語 (見當日
      審判筆錄)，足 見搬動本案之鉚釘機仍屬被告執行業務範
      圍而監督指揮、反覆實施之事務。至於，證人丙○○於本
      院同日審理時雖證稱：「 (檢察官問：你們這台鉚釘機搬
      動的頻率？)( 證 人丙○○答：我去兩年看過三次。有時
      候椅子是一批一批，是後段作業才有用到這種機器，沒有
      常常用。)」 等語，惟證人丙○○於煒業企業有限公司內
      從事勞務之時，衡情不可能於他人搬運鉚釘機時均能每次
      親眼目睹，是尚不能以證人丙○○未常常看到公司員工搬
      運本案之鉚釘機，即執此認定搬運本案之鉚釘機並非屬被
      告執行業務範圍內之監督指揮、反覆實施之事務。況且，
      上開鉚釘機既係工廠後段作業所需，衡以煒業企業有限公
      司長期營運，自不可能相隔一段長時間之後，偶然為之，
      是證人丙○○之前開證述，尚不以認定被告與被害人合力
      搬運鉚釘機之行為，並非被告執行業務範圍內之監督指揮
      、反覆實施之事務。
(三)、證人丙○○於本院95年11月28日審理時復證稱：「 (檢察
      官問：當天乙○○腳被壓到的過程你有無看到？)( 證人
      丙○○答：有，他在我左邊拉機台，樓下是前段作業，樓
      上是後段作業，當時機器是要用天車吊到樓上作業，他們
      是要把機台拉到天車那邊。)」 、「 (檢察官問：那天搬
      那台機器的人有幾個？)( 證 人丙○○答：只有老闆跟乙○○。)」 、「檢察官問：可否描述機器要怎麼搬？)(
      證人丙○○答：他們是用拉的，地面是水泥地沒有很平，
      也有一些水泥脫落，機台又拉不動，機器就倒下去，壓到
      乙○○的左腳，乙○○跌在地面上。)」 、「 (審判長問
      ：你當時有無看到機器為何會傾斜？)( 證 人丙○○答：
      因為地板不平，因為我們工作的東西都很粗重，所以地板
      裂開。)」 等語。核與證人乙○○於本院同日審理時之證
      述：「 (檢察官問：九十三年十月十一日在你們公司，你
      是因為什麼原因而受傷？)( 證 人乙○○答：那個時候我
      還在忙，甲○○從二樓下來，看到我叫我幫忙搬機器到二
      樓去，二樓剛好有一個天花板，因為鐵管很長，要把機器
      推到一個固定的地方，才可以把機器直接吊到二樓，甲○○匆忙的要搬機器，平常是要三個人，當天他就說我跟他
      兩個人搬，因為他是老闆我也不敢推辭，搬的時候，他雙
      手鬆了，沒有把機器頂住，所以機器就壓到我的雙腳。)
      」、「 (檢察官問：們搬的方式？)( 證 人乙○○答：稍
      微將機器移動一下，然後用推的。)」 、「 (檢察官問：
      你們搬運機器需不需要用手抬起？)( 證 人乙○○答：沒
      有辦法，因為那個機器很重，一定要用吊的。)」 、「 (
      檢察官問：既然機器不用抬起來，只是在地面推，怎會壓
      到你的腳？)( 證 人乙○○答：它會傾倒，因為被告鬆手
      之後，沒有及時幫我扶著。)」 、「 (檢察官問：機器跟
      地面接觸的地方是平的？)( 證 人乙○○答：沒有很平，
      那是水泥地，地面不是很平。)」 、「 (檢察官問：機器
      多重？)( 證 人乙○○答：壹佰多公斤。)」 等語相符。
      此外，被告於本院95年11月28日審理時亦自承：「移動 (
      鉚釘機)期 間，可能地面碰到東西，重心不穩才會傾斜。
      」等語 (均見當日審判筆錄)。 足見本件事故係因被告與
      被害人合力搬運鉚釘機之過程中，遇地板不平之處，重心
      不穩而致搬運者無法有效施力，以致鉚釘機傾斜倒向被害
      人方向，進而造成被害人前揭傷害。本院審酌被告長期經
      營煒業企業有限公司，其對於該公司之地板狀態如何？及
      在凹凸不平之地板上搬運鉚釘機，有可能在搬運過程中，
      因施力不當而致鉚釘機傾倒，並造成搬運受傷等事實，自
      難諉為不知。再審酌被告於警詢時供稱：「我與他 (即被
      害人)一 起要移動一部鉚釘機，有100 公斤至150 公斤重
      ，原先兩人是用手推的，但是推到一半，地上有東西卡住
      該部機械而傾斜，我倆用手扶住機械．．．．此時，我手
      已酸，便慢慢將機械放下。」等語，及於本院審理時坦承
      ：「我有慢慢放開 (手)」 等語 (見審判筆錄)， 亦足見
      被告與被害人合力搬運前揭鉚釘機，確有力量不足之情事
      。綜合上情，被告對於以徒手搬運鉚釘機有可能造成鉚釘
      機傾倒之事實已知之甚詳，其自應採取有效之搬運方法 (
      如以輔助工具搬運)， 以預防危害之發生，乃被告竟仍囑
      被害人與其合力，並以徒手方式搬運前揭鉚釘機，復無採
      取有效之防護措施，足見被告確有疏未注意之過失情事，
      洵堪認定。至於，被告於本院審理時否認其搬運上開鉚釘
      機時手上有拿六角扳手乙節，縱係屬實，惟本件被害人確
      因被告在搬運揭鉚釘機之過程中遇地板不平之處，重心不
      穩而致被告無法有效施力 (雙手慢慢放開)， 以致鉚釘機
      傾斜倒向被害人方向，進而造成被害人前揭傷害，業如前
      述，是被告是否於搬運過程中手握六角扳手，與其過失責
      任之成立無涉，是亦難執此而為有利於被告之認定，附此
      敘明。
(四)、又告訴人乙○○確因與被告合力搬運鉚釘機，因搬運過程
      中，鉚釘機傾斜倒向被害人方向，而受有前揭傷害，亦有
      高雄縣立岡山醫院、財團法人義大醫院出具之診斷證明書
      各1 紙在卷可稽。被告之過失行為，與告訴人受傷害間，
      顯具有相當因果關係。綜上所述，被告所辯尚難採信，此
      外，復有鉚釘機之照片1 紙附卷可證，被告犯行明確洵堪
      認定。
二、按刑法於94年1 月7 日修正，同年2 月2 日公布，並於95年
    7 月1 日施行，而新修正刑法第2 條第1 項之規定，係規範
    行為後法律變更所生新舊法律比較適用之準據法，於新法施
    行後，應適用新法第2 條第1 項之規定，為「從舊從輕」之
    比較。復按，被告行為時，刑法第284 條第2 項前段所定之
    法定本刑，其中關於罰金部分，依罰金罰鍰提高標準條例第
    1 條前段規定，就其原定數額提高為10倍 (中華民國72年7
    月27日司法院、行政院令發布，並自72年8 月1 日起施行：
    「依戡亂時期罰金罰鍰提高標準條例 (80年5 月6 日修正名
    稱為罰金罰鍰提高標準條例)第1條前段及第3 條規定將刑法
    定有罰金各條之罰金數額，均提高為10倍)。 及依現行法規
    所定貨幣單位折算新臺幣條例第2 條規定，以新臺幣元之3
    倍計算，換言之，被告行為時之刑法第284 條第2 項前段之
    法定本刑，就罰金部分，經折算為新臺幣後，為原定罰金數
    額之30倍；而被告行為後，依95年6 月14日公布之刑法施行
    法第1 條之1規 定，中華民國94年1 月7 日刑法修正施行後
    ，刑法分則編所定罰金之貨幣單位為新臺幣 (第1 項)。94
    年1 月7 日刑法修正時，刑法分則編未修正之條文定有罰金
    者，自94年1 月7 日刑法修正施行後，就其數額提高為30倍
    。但自72年6 月26日至94年1 月7 日新增或修正之條文，就
    其所定數額提高為3 倍 (第2 項)。 查刑法第284 條第2 項
    前段自72年6 月26日至94年1 月7 日間並無修正，是依據前
    揭刑法施行法第1 條之1 之規定，刑法第284 條第2 項前段
    之法定本刑，自95年7 月1 日起，其罰金單位改為新臺幣，
    並就原訂數額提高為30倍，與刑法施行法第1 條之1 修訂前
    之數額並無不同。是本件無論適用行為時之刑法第284 條第
    2 項前段、罰金罰鍰提高標準條例第1 條前段 (提高為10倍
    )及 依現行法規所定貨幣單位折算新臺幣條例第2 條規定，
    或依裁判時之刑法第284 條第2 項前段、刑法施行法第1 條
    之1 規定，該條法定本刑之罰金數額均相同。惟按，被告行
    為時之刑法第33條第5 款規定：罰金：一元以上。依前述現
    行法規所定貨幣單位折算新臺幣條例第2 條之規定，折算為
    新臺幣後，為三元以上；而被告行為後，94年1 月7 日修正
    ，同年2 月2 日公布，並於95年7 月1 日施行之刑法第33條
    第5 款規定：罰金，新臺幣一千元以上，以百元計算之。比
    較新、舊法之結果，95年7 月1 日修正前之刑法第284 條第
    2 項前段之法定刑，就罰金部分，其最低度為新臺幣三元，
    而95年7 月1 日修正後之刑法第284 條第1 項前段之法定刑
    ，就罰金部分，其最低度為新臺幣一千元，以修正前之刑法
    第284 條第2 項前段之規定較有利於被告。是本件自應依刑
    法第2 條第1 項前段規定，適用修正前之刑法第284 條第2
    項前段之規定。
三、核被告所為，係犯修正前刑法第284 條第2 項前段之業務過
    失傷害罪。檢察官雖認被告所為係犯刑法第284 條第1 項前
    段之過失傷害罪，惟公訴人於本院95年11月28日審理時業已
    當庭變更起訴法條為刑法第284 條第2 項前段之業務過失傷
    害罪，且聲請簡易判決處刑之事實與本院論罪科刑之事實，
    其基本之社會事實相同，本院自得依法審判，原審以被告罪
    證明確，予以論罪科刑，固非無見。惟原審認定被告與告訴
    人搬運前揭鉚釘機時，手握六角起子，與事實不符，且原審
    並未認定被告與被害人合力乙○○搬運前揭鉚釘機，係其業
    務範圍之指揮監督事務，其係從事業務之人，尚非允當。被
    告上訴意旨否認過失傷害犯行，為無理由，惟原審判決既有
    前開瑕疵之處，自應由本院予以撤銷改判。再者，本院認定
    被告成立之罪既係刑法第284 條第2 項前段之罪，與原審適
    用之論罪法條不同，並不受刑事訴訟法第370 條前段所規定
    ，不得諭知較重於原審判決之刑之限制，附此敘明。爰審酌
    被告未曾犯罪，此有臺灣高等法院被告前案紀錄表可按，素
    行尚佳，其因一時過失犯此罪行，所造成告訴人受傷之程度
    非輕；且其犯罪後否認犯行，態度不佳，至今未能與告訴人
    達成和解賠償等一切情狀，量處如主文所示之刑。又本件被
    告犯罪時之刑法第41條第1 項前段規定：「犯最重本刑為5
    年以下有期徒刑以下之刑之罪，而受6 個月以下有期徒刑或
    拘役之宣告，因身體、教育、職業、家庭之關係或其他正當
    事由，執行顯有困難者，得以1 元以上3 元以下折算1 日，
    易科罰金。」，另依現行法規所定貨幣單位折算新臺幣條例
    第2 條規定，現行法規所定金額之貨幣為圓、銀元或元者，
    以新臺幣元之3 倍計算，及依修正前罰金罰鍰提高標準條例
    第2 條（現已刪除）規定，依刑法第41條易科罰金者，就其
    原定數額提高為100 倍折算1 日，故被告行為時之易科罰金
    折算標準，得以銀元100 元以上300 元以下折算1 日，經折
    算為新臺幣後，應以新臺幣300 元以上900 元以下折算1 日
    。惟95年7 月1 日修正公布施行之刑法第41條第1 項前段則
    規定：「犯最重本刑為5 年以下有期徒刑以下之刑之罪，而
    受6 個月以下有期徒刑或拘役之宣告者，得以新臺幣1000元
    、2000元或3000元折算1 日，易科罰金。」比較修正前後之
    易科罰金折算標準，以95年7 月1 日修正公布施行前之規定
    ，較有利於被告，則應依刑法第2 條第1 項前段，適用修正
    前刑法第41條第1 項前段規定，定其折算標準。是本件並依
    修正前刑法第41條第1 項前段、修正前罰金罰鍰提高標準條
    例第2 條（現已刪除）、現行法規所定貨幣單位折算新臺幣
    條例第2 條規定，諭知易科罰金之折算標準。
據上論斷，應依刑事訴訟法第455 條之1 第1 項、第3 項、第36
9 條第1 項前段、第364 條、第299 條第1 項前段、第370 條但
書，刑法第2 條第1 項前段、第284 條第2 項前段、修正前刑法
第41條第1 項前段、罰金罰鍰提高標準條例第1 條前段、修正前
罰金罰鍰提高標準條例第2 條（現已刪除）、現行法規所定貨幣
單位折算新臺幣條例第2 條規定，判決如主文。
本案經檢察官丁○○到庭執行職務。
中    華    民    國    95    年    12    月    13    日
                  刑事第九庭    審判長法  官  王啟明
                                      法  官  謝梨敏
                                      法  官  陳建和
中    華    民    國    95    年    12    月    13    日
以上正本證明與原本無異。
不得上訴。
                                      書記官  林姵妤
附錄所犯法條：
中華民國刑法第284條
(過 失傷害罪)因 過失傷害人者，處6 月以下有期徒刑、拘役或
500 元以下罰金，致重傷者，處1 年以下有期徒刑、拘役或500
元以下罰金。
從事業務之人，因業務上之過失傷害人者，處1 年以下有期徒刑
、拘役或1,000 元以下罰金，致重傷者，處3 年以下有期徒刑、
拘役或2000 元 以下罰金。


司法院資訊處製作；財團法人民間司法改革基金會備份。
